ACORDAO-COMPLETO-2456425

ACÓRDÃO 5405/2021 ATA 9/2021 - PRIMEIRA CÂMARA

VISTOS, relatados e discutidos estes autos de atos de reforma de Otávio Rocha Ribas, Amaurilio Martins Rodrigues, Vicente Xavier, Carlos Alberto Gomes e Juracir Fernandes dos Santos, militares do Comando do Exército; 
ACORDAM os Ministros do Tribunal de Contas da União, reunidos em sessão da Primeira Câmara, diante das razões expostas pelo relator, em: 
9.1. julgar legais e ordenar o registro dos atos de reforma de Vicente Xavier, Carlos Alberto Gomes e Juracir Fernandes dos Santos;
9.2. julgar ilegais e negar registro aos atos de reforma de Otavio Rocha Ribas e de Amaurilio Martins Rodrigues;
9.3. dispensar, com fulcro no Enunciado 106 da Súmula da Jurisprudência do TCU, a devolução dos valores indevidamente recebidos até a data da ciência desta deliberação;
9.4. determinar à Diretoria de Inativos e Pensionistas do Comando do Exército, com fulcro no art. 45 da Lei 8.443/1992 c/c art. 4º, inciso I, da Resolução TCU 315/2020, que:
9.4.1. faça cessar os pagamentos decorrentes dos atos impugnados e comunique as providências adotadas ao TCU no prazo de quinze dias, nos termos dos arts. 262, caput, do Regimento Interno do TCU e 8º, caput, da Resolução TCU 206/2007;
9.4.2. cadastre novos atos, livres das irregularidades apontadas, e submeta-os ao TCU no prazo de trinta dias, nos termos dos arts. 262, § 2º, do Regimento Interno do TCU e 19, § 3º, da Instrução Normativa TCU 78/2018;
9.4.3. dê ciência do teor desta deliberação aos interessados e encaminhe comprovante da data de ciência pelos interessados ao TCU no prazo de trinta dias, nos termos do art. 4º, § 3º, da Resolução TCU 170/2004, alertando-os de que o efeito suspensivo proveniente de eventual interposição de recurso junto ao TCU não os exime da devolução dos valores indevidamente percebidos após a notificação, caso o recurso não seja provido.
9.5. determinar a¿ Secretaria de Fiscalização de Integridade de Atos e Pagamentos de Pessoal e de Benefícios Sociais que monitore o cumprimento das determinações feitas.

Atos de Reforma.

Primeira Câmara

Comando do Exército.

3. Interessados/Responsáveis:
3.1. Interessados: Amaurilio Martins Rodrigues (XXX.202.107-XX); Carlos Alberto Gomes (XXX.208.181-XX); Juracir Fernandes dos Santos (XXX.852.491-XX); Otavio Rocha Ribas (XXX.271.320-XX); Vicente Xavier (XXX.951.861-XX).

13.1. Ministros presentes: Benjamin Zymler (na Presidência), Walton Alencar Rodrigues (Relator) e Jorge Oliveira.
13.2. Ministro-Substituto convocado: Marcos Bemquerer Costa.
13.3. Ministros-Substitutos presentes: Augusto Sherman Cavalcanti e Weder de Oliveira.

WALTON ALENCAR RODRIGUES

Trata-se de atos de reforma emitidos pela Diretoria de Inativos e Pensionistas do Comando do Exército, em favor de Otávio Rocha Ribas, Amaurilio Martins Rodrigues, Vicente Xavier, Carlos Alberto Gomes e Juracir Fernandes dos Santos (peças 2-6) .
Os atos foram submetidos à crítica automatizada do e-Pessoal, que não suscitou alerta de irregularidade. A Sefip propugnou pela legalidade dos atos e correspondente registro (peças 8-9) .
O Ministério Público de Contas, representado pelo Procurador Júlio Marcelo de Oliveira, divergiu parcialmente do encaminhamento proposto (peça 11) :
Trata-se de processo consolidado com cinco atos de reformas deferidas pelo Comando do Exército, com pareceres pela legalidade emitidos pelo controle interno e pela Secretaria de Fiscalização de Pessoal - Sefip, atual Secretaria de Fiscalização de Integridade de Atos e Pagamentos de Pessoal e de Benefícios Sociais.
As alterações das reformas dos militares Otavio Rocha Ribas (peça 2) e Amaurilio Martins Rodrigues (peça 3) concedem a vantagem estabelecida no art. 110 da Lei 6.880/1980, conforme o fundamento legal lançado nos respectivos atos do e-Pessoal.
Essas concessões não merecem prosperar, por ausência de previsão legal que autorize os acréscimos nos proventos, conforme o entendimento firmado pelo Acórdão 2225/2019-TCU-Plenário, cujo sumário dispõe:
Sumário: atos de reforma. Alteração de uma das concessões para elevação, em um grau hierárquico, do posto sobre o qual calculados os proventos do inativo, em face da superveniência de invalidez permanente decorrente de doença especificada em lei. Militar anteriormente reformado com proventos já calculados sobre o posto hierárquico superior, por tempo de serviço. Ausência de previsão legal para extensão da vantagem estabelecida no art. 110 da Lei 6.880/1980 a militares já reformados, bem como para o acréscimo de dois postos no cálculo dos proventos. Negativa de registro. Determinações. Legalidade e registro das demais concessões.
Os atos em apreço foram encaminhados pelo controle interno em 2018, de modo que não houve o decurso do prazo de cinco anos previsto pelo Supremo Tribunal Federal, no âmbito do RE 636.553, para a apreciação de atos de natureza complexa, por parte do Tribunal de Contas da União.
Ante o exposto, o Ministério Público de Contas manifesta-se pela ilegalidade dos atos de alteração das reformas de Otavio Rocha Ribas (peça 2) e de Amaurilio Martins Rodrigues (peça 3) e aquiesce à proposição da unidade técnica, quanto às demais concessões autuadas no presente processo.

não há

Procurador Júlio Marcelo de Oliveira.

REFORMA. CONCESSÃO DE POSTO HIERÁRQUICO SUPERIOR EM RAZÃO DE INCAPACIDADE DEFINITIVA OCORRIDA APÓS A REFORMA. ILEGALIDADE DE DOIS ATOS. LEGALIDADE DOS OUTROS TRÊS.

REFORMA (REFO)

Secretaria de Fiscalização de Integridade de Atos e Pagamentos de Pessoal e de Benefícios Sociais (Sefip).

Trata-se de atos de reforma emitidos pela Diretoria de Inativos e Pensionistas do Comando do Exército, em favor de Otávio Rocha Ribas, Amaurilio Martins Rodrigues, Vicente Xavier, Carlos Alberto Gomes e Juracir Fernandes dos Santos (peças 2-6) .
Os atos em análise deram entrada no TCU entre 26/2/2018 e 8/1/2019, há menos de cinco anos, portanto.
A Sefip manifesta-se pela legalidade de todos os atos.
O Ministério Público de Contas identificou, contudo, que Otavio Rocha Ribas e Amaurilio Martins Rodrigues tiveram remuneração majorada com base no soldo correspondente ao grau hierárquico imediato ao que possuíam na reserva remunerada em decorrência de incapacidade definitiva ocorrida após a reforma.
Esse procedimento afronta o mandamento do art. 110, caput, da Lei 6.880/1980, que expressamente confere o benefício ao militar da ativa ou da reserva remunerada que, nessa condição, é considerado incapaz em razão das situações e moléstias listadas no art. 108, incisos II, IV e V, da mesma lei. A jurisprudência do TCU tem-se consolidado nesse sentido, sob o espeque do Acórdão 2225/2019-TCU-Plenáriolena¿rio, da relatoria do E. Ministro Benjamin Zymler.
Ilegais, assim, os atos de reforma de Otavio Rocha Ribas e de Amaurilio Martins Rodrigues.
Nenhum óbice à legalidade dos atos de Vicente Xavier, Carlos Alberto Gomes e Juracir Fernandes dos Santos.
Ante o exposto, VOTO para que este Tribunal adote a deliberação que ora submeto à apreciação deste Colegiado.
TCU, Sala das Sessões Ministro Luciano Brandão Alves de Souza, em 30 de março de 2021.
WALTON ALENCAR RODRIGUES 
Relator